【裁判字號】    98,易,1478
【裁判日期】    981020
【裁判案由】    妨害自由
【裁判全文】
臺灣板橋地方法院刑事判決              98年度易字第1478號
公  訴  人  臺灣板橋地方法院檢察署檢察官
被      告  甲○○
選任辯護人  陳憲鑑律師
上列被告因妨害自由案件，經檢察官提起公訴（98年度偵字第81
51號），被告於準備程序中就被訴事實為有罪之陳述，經告知簡
式審判程序之旨，並詢問當事人及辯護人之意見，本院裁定改依
簡式審判程序審理，並判決如下：
    主      文
甲○○犯強制罪，處拘役伍拾日，如易科罰金，以新臺幣壹仟元
折算壹日。扣案之本票張、未扣案之汽車保管條貳紙均沒收之
。
    事      實
一、甲○○以經營職棒簽賭為業（所涉賭博案件，業經本院以97
    年度訴字第2100號判處有期徒刑3 月確定），因乙○○積欠
    賭款未還，乃於民國96年7 月21日晚間7 時許，邀集乙○○
    及其友人丙○○前往址設臺北縣新莊市○○路○ 段182 之1
    號2 樓之豐裕貨運公司辦公室商談清償賭債事宜，惟因乙○○無法立即清償，甲○○因而心生不悅，為脅迫乙○○清償
    賭債，竟基於強制之犯意，先扣留乙○○及丙○○所駕駛之
    車牌號碼3D-3970 號、0759-MQ 號自用小客車之汽車鑰匙，
    並對乙○○及丙○○恫稱：如果今天沒有拿出現金，就要留
    在這裡，錢收到後，才能離開；或係其隨乙○○返家，拿到
    錢才離開等語（起訴書誤載為：如果今天沒有拿出現金償還
    ，就要留在這裡，直到拿出現金才能離開），以此脅迫方式
    ，迫使乙○○、丙○○簽具其等所駕駛自用小客車之汽車保
    管條，及簽發本票以擔保乙○○所積欠之債務。乙○○、丙○○因恐無法離去，不得已而依甲○○指示簽具其等所駕駛
    車牌號碼3D-3970 號、0759-MQ 號自用小客車之汽車保管條
    各1 紙，並共同簽發面額300 萬元之本票1 紙，又由乙○○
    以其本人及其父「林善志」名義，共同簽發面額為300 萬元
    之本票1 紙，再以其本人及其母「唐成香」名義共同簽發面
    額為300 萬元之本票1 紙，交予甲○○收執，而使乙○○、
    丙○○行上開無義務之事。甲○○收受上揭3 紙本票後，仍
    表示需乙○○償還現金100 萬元始能離去，適乙○○之父林
    善志經乙○○電聯通知，得知此事，乃報警處理，始悉上情
    ，並扣得上揭本票3 紙。
二、案經臺灣高等法院檢察署函送及被害人乙○○訴由臺北縣政
    府警察局新莊分局報請臺灣板橋地方法院檢察署檢察官偵查
    起訴。
    理      由
壹、程序方面：
一、按依刑事訴訟法第260 條第1 款規定，發見新事實或新證據
    者，得對於不起訴處分已確定之同一案件再行起訴，此款規
    定並包括因傳訊證人發見新證據之情形在內，檢察官依據證
    人之證言對被告為不起訴處分確定後，再行傳訊同一證人，
    如該證人為與前案證言相異之證言，足認被告有犯罪嫌疑者
    ，仍難謂非發見新證據（最高法院74年度臺上字第4114號判
    決意旨參照）。被告甲○○被訴妨害自由犯行，雖經臺灣板
    橋地方法院檢察署檢察官以96年度偵字第17087 號為不起訴
    處分確定。惟因證人林善志於本院97年度訴字第2100號偽造
    有價證券等案件審理時結證稱：其看到其子乙○○坐在辦公
    室中間，旁邊至少有5 、6 個人圍著等語（詳本院97年度訴
    字第2100號卷第83頁），核與其於檢察官對被告為不起訴處
    分確定前所述：其看見一群人坐在辦公室內等語相異（詳臺
    灣板橋地方法院檢察署96年度偵字第17087 號偵查卷宗第10
    0 頁）。且證人林善志於本院97年度訴字第2100號偽造有價
    證券案件審理時之陳述，足認被告有犯罪嫌疑，揆諸前開說
    明，仍難謂非發見新證據。是檢察官依刑事訴訟法第260 條
    第1 款之規定，就被告本案強制罪嫌再行起訴，於法並無不
    合。
二、又按本案被告所犯係死刑、無期徒刑、最輕本刑為3 年以上
    有期徒刑以外之罪，其於準備程序中就被訴事實為有罪之陳
    述，經告知簡式審判程序之旨，並聽取被告、公訴人及選任
    辯護人之意見後，本院認無不得或不宜改依簡式審判程序進
    行之情事，依刑事訴訟法第273 條之1 第1 項、第284 條之
    1 規定，裁定本案行簡式審判程序，合先敘明。
貳、實體方面：
一、上揭犯罪事實，業據被告於偵訊及本院審理時坦承不諱（臺
    灣板橋地方法院檢察署98年度偵字第8151號偵查卷宗第30頁
    、本院卷第14頁反面、第42頁），核與被害人乙○○於警詢
    、偵訊及於本院97年度訴字第2100號、臺灣高等法院97年度
    上訴字第5337號偽造有價證券等刑事案件審理時（詳臺灣板
    橋地方法院檢察署96年度偵字第1708 7號偵查卷宗第8 至11
    頁、第86、87頁、第99頁、第116 頁、本院97年度訴字第21
    00號卷第18、19頁、第71、72頁、臺灣高等法院97年度上訴
    字第5337號卷第25頁反面、第52頁）、證人丙○○、李松勇
    於警詢時（詳臺灣板橋地方法院檢察署96年度偵字第17087
    號偵查卷宗第38頁、第41、42頁）、證人林善志、胡國書、
    丙○○於本院97年度訴字第2100號偽造有價證券刑事案件審
    理時證述之情節相符（詳本院97年度訴字第2100號卷第74頁
    、第77至81頁、第83頁、第86頁），並有相片8 張在卷可憑
    （詳臺灣板橋地方法院檢察署96年度偵字第17087 號偵查卷
    宗第76至80頁），另有扣案之本票3 紙可資佐證（詳臺灣板
    橋地方法院檢察署96年度偵字第17087 號偵查卷宗第65至67
    頁）。足徵被告任意性之自白與事實相符，應堪採信。本案
    事證已臻明確，被告犯行堪以認定，應依法論科。
二、按刑法第304 條之強暴、脅迫，祇以所用之強脅手段足以妨
    害他人行使權利，或足使他人行無義務之事為已足，並非以
    被害人之自由完全受其壓制為必要（最高法院28年上字第36
    50號判例參照）。查本案被告強令乙○○、丙○○簽具汽車
    保管條、本票及交出汽車鑰匙。則依被害人乙○○、丙○○
    當時所處環境、情勢，足使被害人乙○○、丙○○因心生畏
    懼而不敢貿然離去，迫使其等行上開無義務之事，參酌上開
    意旨，是核被告所為，係犯刑法第304 條第1 項之強制罪。
    又被告以此脅迫之手段使被害人行上開無義務之事，核其前
    揭數個舉動，均係於密切接近之時地實施，所侵害者亦屬同
    一法益，各行為之獨立性亦極為薄弱，顯係承前之強制犯意
    接續為之，應屬接續犯。又被告以一行為同時妨害乙○○及
    丙○○行使權利，為想像競合犯，應依同法第55條前段規定
    ，從一重處斷。另按刑法第302 條之妨害自由罪，係妨害他
    人自由之概括規定，如以使人行無義務之事，或妨害人行使
    權利為目的，而其強暴、脅迫復已達於剝奪人行動自由之程
    度，即只成立本罪，不應再依同法第304 條論處；刑法第
    302 條之妨害自由罪，既係以私行拘禁為其非法剝奪人行動
    自由之例示，則本罪在性質上，其行為自須持續相當之時間
    ，始足當之，倘若其目的在使人行無義務之事，僅有瞬間之
    拘束，則屬同法第304 條之範圍，不構成上開剝奪行動自由
    罪（最高法院87年度臺上字第2337號、75年度臺上字第6857
    號判決意旨）。從而，如以使人行無義務之事為目的，而其
    強暴、脅迫手段未達於剝奪人行動自由之程度，或僅有瞬間
    之拘束，仍應論以同法第304 條之強制罪。查被告雖向被害
    人等恫稱：如果今天沒有拿出現金，就要留在這裡，錢收到
    後，才能離開；或係其隨乙○○返家，拿到錢才離開等語，
    然被害人等於上址辦公室，可自由進出抽菸、接聽電話，人
    身自由並未受拘束等情，業據證人丙○○於警詢、偵訊、本
    院97年度訴字第2100號偽造有價證券等刑事案件審理時、證
    人乙○○、林善志於偵訊時證述甚詳（詳臺灣板橋地方法院
    檢察署96年度偵字第17087 號偵查卷宗第41頁、第86、87頁
    、第99、100 頁、本院97年度訴字第2100號卷第75至78頁）
    。又被告係以迫使被害人乙○○清償賭債為目的，因而以上
    開脅迫之方式，使被害人等行上開無義務之事，足見被告係
    以使人行無義務之事為目的，而其脅迫之手段尚未達於剝奪
    人之行動自由程度，揆諸前開說明，自不構成刑法第302 條
    之妨害自由罪。公訴意旨先稱：被告係基於強制之犯意，而
    為本案犯行，所犯法條欄並認被告所犯係刑法第304 條第1
    項之強制罪，又於起訴書犯罪事實欄載有「繼續限制其等行
    動自由」等語，揆諸前開說明，顯係誤載，附此敘明。爰審
    酌被告不思以正當途徑處理糾紛，而為本案犯行，危害被害
    人權益，且破壞社會治安情節非輕，殊值非難，惟念其犯後
    坦承犯行，態度良好，並斟酌其犯罪之動機、手段、目的等
    一切情狀，量處如主文所示之刑。並審酌本案犯罪情節，及
    被告係高中畢業，自由業，家境小康等情狀（警詢筆錄受詢
    問人欄參照），諭知如易科罰金，以新臺幣1,000 元折算1
    日之折算標準，以示懲儆。至扣案之本票3 紙及未扣案之汽
    車保管條2 張（無證據證明業已滅失），均為被告所有因本
    案犯罪所得之物，均應依刑法第38條第1 項第3 款規定宣告
    沒收之。另扣案之傳真機2 臺及電腦1 臺，均核與被告本案
    犯行無涉，亦非違禁物，自不為沒收之諭知，附此說明。
據上論斷，應依刑事訴訟法第273 條之1 第1 項、第299 條第1
項前段，刑法第304 條第1 項、第55條前段、第41條第1 項前段
、第38條第1 項第3 款，刑法施行法第1 條之1 第1 項、第2 項
前段，判決如主文。
本案經檢察官姜麗君到庭執行職務。
中    華    民    國    98    年    10    月    20    日
                  刑事第五庭    法  官  謝梨敏
以上正本證明與原本無異。
如不服本判決，應於判決送達後10日內，向本院提出上訴狀。
                                書記官  翁子婷
中    華    民    國    98    年    10    月    23    日
附錄本案論罪科刑法條全文：
中華民國刑法第304條
以強暴、脅迫使人行無義務之事或妨害人行使權利者，處3 年以
下有期徒刑、拘役或3 百元以下罰金。
前項之未遂犯罰之。


司法院資訊處製作；財團法人民間司法改革基金會備份。
